ACORDAO-COMPLETO-2392079

ACÓRDÃO 750/2020 ATA 10/2020 - PLENÁRIO

VISTOS, relatados e discutidos estes autos de Representação, com pedido de medida cautelar, formulada por Akiyama S.A. Indústria e Comércio de Equipamentos Eletrônicos e Sistemas, em face de supostas irregularidades relacionadas à anulação do Pregão Eletrônico (PE) 92/7066-2017 promovido pela Caixa Econômica Federal, cujo objeto consistia na contratação de empresa para aquisição de solução de biometria para clientes, composta de 11.000 dispositivos biométricos, 
ACORDAM os Ministros do Tribunal de Contas da União, reunidos em Sessão Plenária, diante das razões expostas pelo Relator, em: 
	9.1. acolher as razões de justificativa apresentadas pelos responsáveis, Renan Correia Martino (CPF XXX.027.411-XX) , Gerente Nacional de Inteligência em Segurança e Prevenção à Fraude, Geraldo Gama Andrade (CPF XXX.942.271-XX) , Superintendente Nacional de Segurança Empresarial, Tarcísio Luiz Dalvi (CPF XXX.561.407-XX) , Diretor Executivo de Logística e Operações;
	9.2. encaminhar cópia do presente acórdão ao representante, aos responsáveis acima identificados e à Caixa Econômica Federal, destacando que o relatório e o voto que fundamentam a deliberação ora encaminhada podem ser acessados por meio do endereço eletrônico www.tcu.gov.br/acordaos e que, caso tenham interesse, o Tribunal pode encaminhar-lhes cópia desses documentos sem quaisquer custos;
	9.3. arquivar o presente processo, com fundamento no art. 169, inciso II, do Regimento Interno do Tribunal.

Representação sobre possíveis irregularidades em pregão eletrônico que teve por objeto a aquisição de solução de biometria para clientes, composta de 11.000 dispositivos digitais e hardware de captura de imagens digitais de fotografia da face.

Caixa Econômica Federal.

3. Responsáveis: Geraldo Gama Andrade (CPF XXX.942.271-XX); Renan Correia Martino (CPF XXX.027.411-XX); Tarcísio Luiz Dalvi (CPF XXX.561.407-XX).

13.1. Ministros presentes: José Mucio Monteiro (Presidente), Walton Alencar Rodrigues, Benjamin Zymler, Augusto Nardes, Aroldo Cedraz, Raimundo Carreiro (Relator), Ana Arraes, Bruno Dantas e Vital do Rêgo.
13.2. Ministros-Substitutos presentes: Augusto Sherman Cavalcanti, Marcos Bemquerer Costa, André Luís de Carvalho e Weder de Oliveira.

RAIMUNDO CARREIRO

Trata-se de representação, com pedido de medida cautelar, formulada por Akiyama S.A. Indústria e Comércio de Equipamentos Eletrônicos e Sistemas, em face de supostas irregularidades relacionadas à anulação do Pregão Eletrônico (PE) 92/7066-2017 promovidos pela Caixa Econômica Federal, cujo objeto consistia na contratação de empresa para aquisição de solução de biometria para clientes, composta de 11.000 dispositivos biométricos, 
2.	Por meio do Acórdão 2696/2017-TCU-Plenário (rel. Min. José Múcio Monteiro) , a referida representação foi apreciada, conhecida, e, no mérito, considerada improcedente, além de indeferido o pedido de medida cautelar, rejeitada a solicitação de ingresso da representante como parte. Ademais, foi determinado à Caixa Econômica Federal que apresentasse a este Tribunal, no prazo de 30 (trinta) dias, as providências que estavam sendo adotadas para a implantação de identificação biométrica nas suas agências, bem como o envio de cópia do novo edital que viesse a ser redigido para a aquisição dos sistemas e serviços relacionados a essa demanda.
3.	Irresignada, a empresa Akiyama apresentou pedido de reexame, não conhecido pelo Acórdão 910/2018-TCU-Plenário (rel. Min. Walton Alencar Rodrigues) , em virtude da ausência de legitimidade e de interesse recursal.
4.	Conforme as informações fornecidas pela Caixa em cumprimento à determinação do Acórdão 2696/2017-TCU-Plenário (rel. Min. José Múcio Monteiro) , o PE 92/7066-2017 foi substituído pelo PE 67/7066-2018, com objeto similar (peça42, p.6, item1.1) : contratação de empresa para o fornecimento e entrega de 9.300 conjuntos de Dispositivos Biométricos. 
5. 	Entretanto, a Sefti identificou duas questões pendentes de esclarecimento, as quais ensejaram proposta de diligência para que a empresa pública enviasse cópia do processo administrativo relativo ao PE 67/7066-2018, além da respectiva oitiva, o que foi autorizado pelo Relator anterior (peça 47) :
a) razão de ter ocorrido, frente à licitação anterior (PE 92/7066-2017) , significativo incremento nos valores unitários orçados para o leitor de impressões digitais (65,02%, de R$ 2.089,50 para R$ 3.448,00) e para a câmera de registro fotográfico (82,34%, de R$ 1.393,00 para R$ 2.540,00) ;
b) ausência de disputa na licitação, com duas empresas apresentando propostas e somente a CIS Eletrônica da Amazônia Ltda. (CNPJ 10.206.543/0001-13) participando da fase de lances, o que resultou numa contratação por valor apenas 0,45% abaixo do estimado.
6. 	A Unidade Técnica, ao analisar as respostas da diligência e da oitiva, considerou necessário realizar audiência dos gestores, por terem elaborado, no âmbito do Pregão Eletrônico (PE) 67/7066-2018, pesquisa de preços contemplando apenas cotações com fornecedores, abstendo-se de realizarem ampla pesquisa de mercado (peça 61) .
7.	Na presente fase processual, a Unidade Instrutiva analisa as razões de justificativa apresentada pelos gestores da Caixa Econômica Federal. Com fulcro no inciso I do § 3º do art. 1º da Lei 8.443/92, transcrevo a instrução, acorde, da Secretaria de Fiscalização de Tecnologia da Informação - Sefti, a qual propõe o acolhimento das razões de justificativa e o arquivamento do processo (peças 98 a 100) :
"INTRODUÇÃO
1.	Cuidam os autos de representação (peça 1) , com pedido de cautelar, formulada pela empresa Akiyama S.A. Indústria e Comércio de Equipamentos Eletrônicos e Sistemas (Akiyama) , em face de irregularidades relacionadas à anulação do Pregão Eletrônico (PE) 92/7066-2017 promovido pela Caixa Econômica Federal (Caixa) , cujo objeto consistia em (peça 2, p. 43, item 1.1) : 
Contratação de empresa para a aquisição de solução de biometria para clientes, composta de 11.000 dispositivos biométricos - kitbio, pelo prazo de 12 meses, contendo hardware de leitura de impressões digitais e hardware de captura de imagens digitais de fotografia da face, contemplando os softwares de uso permanente de coleta para cadastramento e de coleta de digitais para verificação das informações biométricas, além de serviços técnicos especializados para configuração, integração com os sistemas da caixa, suporte operacional, treinamento operacional e transferência de conhecimento.
2.	Aquela licitação, posteriormente, foi substituída pelo PE 67/7066-2018, com objeto similar (peça 42, p. 6, item 1.1) : 
Contratação de empresa para o fornecimento e entrega de 9.300 conjuntos de Dispositivos Biométricos, compostos por leitora de impressões digitais, câmera de registro fotográfico de imagens digitais da face, para cadastramento e verificação das informações biométricas de clientes, incluindo serviços técnicos especializados para configuração, suporte operacional, treinamento operacional e transferência de conhecimento, em todo o território nacional, tudo em conformidade com as disposições deste Edital e de seus Anexos, que o integram e complementam (...) 
HISTÓRICO
3.		Por meio do Acórdão 2696/2017-TCU-Plenário, Relator Ministro José Múcio, foi determinado à Caixa que (peça 18) : 
1.7. [...] apresente a este Tribunal, no prazo de 30 (trinta) dias, as providências que serão adotadas para a implantação de identificação biométrica nas suas agências e, no prazo de até 5 (cinco) dias após sua publicação, o envio de cópia do novo edital que vier a ser redigido para a aquisição dos sistemas e serviços relacionados a essa demanda. 
4. 	A instrução pretérita, de 23/10/2018, já havia concluído pelo cumprimento daquela determinação pela Caixa (peça 45, p. 8, parágrafo 27.1) , tendo identificado, no entanto, duas questões pendentes de esclarecimento, as quais ensejaram proposta de diligência para que a empresa pública enviasse ao TCU cópia do processo administrativo relativo ao PE 67/7066-2018, além da respectiva oitiva (peça 45, p. 4-5) . 
5.	Tais medidas foram autorizadas pelo Relator mediante Despacho (peça 47) e materializadas pelo Ofício 618/2018-TCU/Sefti, de 6/11/2018 (peça 48) , por meio do qual foi requerida a manifestação da Caixa sobre os seguintes pontos: 
	a) razão de ter ocorrido, frente à licitação anterior (PE 92/7066-2017) , significativo incremento nos valores unitários orçados para o leitor de impressões digitais (65,02%, de R$ 2.089,50 para R$ 3.448,00) e para a câmera de registro fotográfico (82,34%, de R$ 1.393,00 para R$ 2.540,00) ; 
	b) ausência de disputa na licitação, com duas empresas apresentando propostas e, somente, a CIS Eletrônica da Amazônia Ltda. (CNPJ 10.206.543/0001-13) participando da fase de lances, o que resultou numa contratação por valor apenas 0,45% abaixo do estimado.
6.	Após manifestação da Caixa (peças 51 a 53) , foi procedida nova instrução desses autos (peça 61) que concluiu, quanto ao primeiro item, que a Caixa logrou êxito em explicar (em parte) a diferença de valores verificada entre os pregões (parágrafos 19-23) , visto que ocorreram alterações nas especificações dos dispositivos, bem como houve variação na cotação do dólar.
7.	No entanto, verificou irregularidade concernente à má qualidade da pesquisa de preços conduzida no PE 67/7066-2018, à luz da Lei 8.666/1993 (arts. 6º, inciso IX, alínea "f", e 15, inciso V) e do Regulamento de Licitações e Contratos da Caixa (art. 34, inciso VI - peça 60, p. 15) , bem como da jurisprudência do Tribunal, argumentando que a pesquisa de preços, caso fosse realizada adequadamente, poderia ter contribuído para a aquisição dos leitores biométricos e das câmeras digitais por um preço mais econômico (peça 61, p. 5-7, parágrafos 24-30) . 
8.	A mesma instrução propôs, ao final, que: 
	a) fosse realizada audiência dos gestores da Caixa Econômica Federal relacionados a seguir, de modo que apresentassem razões de justificativa por, conforme consignado no expediente CI DELOP 3/2018, terem elaborado, no âmbito do Pregão Eletrônico (PE) 67/7066-2018, pesquisa de preços contemplando apenas cotações com fornecedores, abstendo-se de realizarem ampla pesquisa de mercado, em afronta à Lei 8.666/1993 (arts. 6º, inciso IX, alínea "f", e 15, inciso V) e ao Regulamento de Licitações e Contratos da Caixa (art. 34, inciso VI) , bem como ao princípio da economicidade insculpido no art. 31, caput, da Lei 13.303/2016, e à jurisprudência do Tribunal, em especial os Acórdãos 2.170/2007, 819/2009, 2.637/2015 e 1.620/2018, todos do Plenário (parágrafos 47-49 e 51-52) : 
	a.1) Renan Correia Martino (CPF XXX.027.411-XX) , Gerente Nacional de Inteligência em Segurança e Prevenção à Fraude; 
	a.2) Geraldo Gama Andrade (CPF XXX.942.271-XX) , Superintendente Nacional de Segurança Empresarial; 
	a.3) Tarcísio Luiz Dalvi (CPF XXX.561.407-XX) , Diretor Executivo de Logística e Operações; 
	b) fosse realizada diligência à Caixa Econômica Federal, para que encaminhasse: 
	b.1) os atos ou instrumentos formais de designação dos servidores acima citados; 
	b.2) cópia do processo administrativo do PE 92/7066-2017, incluindo os estudos técnicos preliminares e os demais documentos de planejamento da contratação.   
EXAME TÉCNICO
9.	Com fulcro na delegação de competência conferida pelo Relator, Ministro Raimundo Carreiro, nos incisos I e X do art. 1º da Portaria MIN-RC 1/2007 e em cumprimento ao Despacho da Secretária Substituta (peça 63) , foram promovidas:
	a) a diligência à Caixa, por meio do Ofício 254/2019-TCU/Sefti (peça 67) , datado de 15/7/2019;
	b) as audiências dos Srs. Renan Correia Martino, Geraldo Gama Andrade, e Tarcísio Luiz Dalvi, por meio dos Ofícios 251/2019-TCU/Sefti, 252/2019-TCU/Sefti e 253/2019-TCU/Sefti (peças 68-70) , datados de 15/7/2019.
10.	A Caixa encaminhou as respostas aos ofícios de comunicação por meio dos documentos de peças 81 e 82.  
11.	Os responsáveis tomaram ciência dos aludidos ofícios, conforme documentos constantes das peças 74 a 77, tendo apresentado, tempestivamente, suas razões de justificativa, em conjunto, de acordo com documentos constantes da peça 83 (além disso, foram encaminhados anexos, que foram juntados a estes autos nas peças 84 a 87) .
Razões de justificativa
12.	Em resposta às audiências, os responsáveis iniciam por detalhar a estrutura de cargos, as atribuições, as responsabilidades e as alçadas normativamente afetas aos ocupantes dos cargos relacionados a sua audiência, destacando, também, as normas que regem os processos de contratação da Caixa (peça 83, p. 2-7) .
13.	Esclarecem que a Caixa investiu na preparação e no treinamento dos servidores (listando vários deles - anexos 3 a 6 da peça 81) que viriam a participar dos processos de prospecção, especificação e precificação dos objetos a serem contratados nos autos tratados, além de terem se filiado ao Biometrics Institute (visando a obtenção de material técnico) e firmado acordo de cooperação com o INI/DPF (objetivando a troca de informações e a aderência ao mercado) .
14.	Somado a isso, informa que a Caixa é um dos participantes do GT Biometria da Federação Brasileira de Bancos (Febraban) , onde são obtidos dados técnicos e informações sobre contratações de seus parceiros, que foram acrescidas por visitas técnicas ao Bradesco, ao Itaú, ao Santander, à Universidade de Brasília (UnB) , ao Cetelem, ao Tribunal Superior Eleitoral (TSE) e ao Banco do Brasil (BB) , em 2018.
15.	Durante todo esse estudo, percebeu-se que nenhuma das soluções e padrões de mercado existentes foi considerado suficiente para atender às necessidades da contratação que seria efetivada, principalmente, no que diz respeito à interoperabilidade com a base de dados obtida em cooperação com o TSE (anexo 9 da peça 81) .
16.	Justificam que, em um primeiro momento, após a frustração da realização dos Pregões Eletrônicos PE 329/7066-2016 (atendendo a posicionamento do TCU) e PE 92/7066-2017 (atendendo a área técnica) , houve a tentativa de adesão à Ata de Registro de Preços do BB, no âmbito do Pregão Eletrônico 2016/06675, que restou infrutífera, por não haver previsão de "carona" naquele procedimento de aquisição (peças 84 e 85) .
17.	Assim, relatam que prosseguiram com o processo de aquisição, efetuando vasta pesquisa de preços de mercado, por meio de: utilização das informações dos processos anteriormente montados (Pregões 92/2017, 329/2016) ; consulta ao sistema Comprasnet do então Ministério do Planejamento, Orçamento e Gestão (MPOG) ; Ata de Registro de Preços do BB; e Consulta Pública ao portal de compras da Caixa (resultados constantes da peça 83, p. 11-14 - peça 87) .
18.	Complementam, informando que foram consultadas as empresas NEC, Biomática, OKI, Akiyama, Morpho, 3M, Cis, Thales, Montreal, Griaule, Smartmatic, Perto, Velti, Voxage, Henry, Globalweb, Jean Philipe, sendo que:
	a. O valor obtido para a estimativa de preço do leitor biométrico correspondeu à média aritmética do valor final após etapas de lance do PE 329/7066-2016, do valor estimado no PE 92/7066-2017, do valor contratado na ARP do Banco do Brasil n° 2016/06675 e dos valores informados na consulta pública em fevereiro de 2018;
	b. O valor obtido para a estimativa de preço da câmera de registro fotográfico correspondeu à média aritmética do valor final após etapas de lance do PE 329/7066-2016, do valor estimado no PE 092/7066-2017 e dos valores informados na consulta pública em fevereiro de 2018.
19.	Continuam informando que foi realizado procedimento de cálculo dos valores a serem utilizados como referência para o PE 9/2018 (peças 50; 90, p. 1-4, 21-26; 92, p. 13-14,70,85-91; 96) , que se encontra registrado na CI SUSEG 2/2018 (peça 97) e no citado processo do Pregão.
20.	Finalmente, revelam que as informações concernentes ao PE 9/2018 (que restou deserto) foram integralmente utilizadas na realização do Pregão Eletrônico 67/2018, ora tratado, visto que as especificações eram semelhantes e foi realizado pela mesma equipe: registrado na CI SUSEG 7/2018 (peça 87) . 
21.	Por fim, afirmam e demonstram que a consulta a fornecedores foi, somente, o fim de um processo de estudos detalhados, incluindo os preços obtidos de pregões anteriores (que foram cancelados ou desertos) , sendo que foram seguidos, rigorosamente, todos os normativos da Caixa, não havendo nenhuma compra com objeto similar realizada na administração pública.
22.	Com o fito de ratificar a afirmação de que não havia à época registro de compra por outros órgãos públicos de objeto similar, trazem nova pesquisa realizada no Painel de Preços do Ministério do Planejamento (peça 86) , o qual armazena as compras governamentais por evento e data de compra: para constatação de que, à época do certame, não havia sido realizada compra de objeto similar por outro órgão público.
23.	Apesar de não ser objeto da audiência, os responsáveis fazem, na sequência do documento, uma demonstração sobre a inexistência do superfaturamento nos preços contratados.
24.	No que tange à diligência efetuada junto à Caixa, verifica-se que foram apresentados os documentos solicitados, que corroboram as informações apresentadas pelos responsáveis.
Análise das razões de justificativa  
25.	Em primeiro lugar, resta esclarecer que, apesar da contratação efetuada pela Caixa referir-se ao Pregão Eletrônico 67/7066-2018, as respostas dos responsáveis trazem referência ao Pregão Eletrônico 9/5307-2018 (anexos 7 a 9 não digitalizáveis da peça 81) . Isso se deve ao fato de que toda a sistemática de formação de preços consta desse último processo, que foi publicado em 1/6/2018 e restou deserto (conforme já explicitado na peça 50, p. 5) . 	A nova estimativa de preço feita junto aos fornecedores (peça 87) , no âmbito do PE 67/7066-2018 foi, somente, uma complementação, como já constava informado na peça 50 deste processo (peça 51, p. 140-185) .
26.	É certo que o processo de aquisição de equipamentos de biometria pela Caixa iniciou-se já em 2015, com a realização de muitos estudos e várias audiências públicas. Todo esse processo foi acompanhado pelo TCU, por intermédio de várias ações, resultando, inclusive, na prolação dos Acórdãos 4.954/2017- 2ª. Câmara (TC Processo 001.065/2017-3) e 2.696/2017-Plenário (neste mesmo TC) , ambos de relatoria do Ministro José Múcio.
27.	Dessa forma faz-se necessário que as ações perpetradas pela Empresa na consecução da contratação almejada devem ser analisadas em um conjunto: de todos os processos licitatórios intentados, desde os PEs 329/7066-2016, 92/7066-2017, 9/5307-2018 e 67/7066-2018.
28.	Assim, temos que a instrução de peça 61, que deu origem às presentes audiências, discerniu sobre a diferença de preços encontrada nas licitações (PE 92/7066-2017 e PE 67/7066-2018) e a ausência de disputa na última (PE 67/7066-2018) , levando a um desconto do valor contratado muito pequeno, frente ao preço estimado.
29.	O Auditor concluiu que a qualidade das pesquisas de preços, levando-se em contas as licitações realizadas para o mesmo objeto, foi decrescendo, não havendo uma "cesta de preços aceitáveis", contrariando os Acórdão 2170/2007-TCU-Plenário, 819/2009-TCU-Plenário, o 2.637/2015-TCU-Plenário, 1.620/2018-TCU-Plenário e 452/2019-TCU-Plenário (Relatores Min. Ubiratan Aguiar, Walton Alencar, Bruno Dantas, José Múcio e Marcos Bemquerer, respectivamente) afirmando que deveria haver maior diligência dos responsáveis, quando da realização da formação dos preços de referência, carecendo, no mínimo, de pesquisa de preços em sítios de compras do governo federal.
30.	Entende-se, no entanto, que as justificativas dos responsáveis, no presente caso, devem prosperar, visto que ocorreu uma série de verificações de preços, na forma prescrita nos normativos da Caixa e na jurisprudência citada, com realização, inclusive, de consulta pública, no âmbito do PE 9/5307-2018 que, apesar de deserto, antecedeu e serviu de base para a realização do PE 67/7066-2018 (como já referenciado nos tópicos 16 a 20 desta instrução) ) .
31.	Além disso, conforme a jurisprudência utilizada para embasar a proposta de audiência (parágrafos 25 e 26 da instrução de peça 61) , as razões suscitadas não são suficientes para a punição dos responsáveis com multa, visto que os mesmos foram ouvidos por não terem cumprido algum dos possíveis caminhos para a aferição das bases de formação de preços: os acórdãos citados, no máximo, levaram à imposição de determinações aos órgãos/entidades, no sentido de ajustes das propostas e melhoria da administração. Aliás, os acórdãos citados fazem referência a alguma precedência que deve ser conferida aos "sistemas oficiais de referências de preços" na realização de cotações: essas bases de referência  são inexistentes para o objeto do pregão analisado. Apesar da correta utilização da jurisprudência para a realização das audiências, as mesmas deliberações desta Corte não recomendam aplicação de multas aos responsáveis, no presente caso. 
32.	Outrossim, a vantajosidade da aquisição de um equipamento exclusivo, cujo uso não tinha precedente na administração pública (conforme pesquisa efetuada pela Empresa) , que poderia ser objeto de oitiva ou questionamento, foi devidamente justificada (com aceitação na instrução de peça 61) . Tal fato impediu, inclusive, a consulta a preços ofertados em outros procedimentos licitatórios, dada a inovação do objeto da contratação. Comprova-se que houve alteração do objeto, em atendimento à área técnica, fazendo com que o mesmo tivesse recursos peculiares, constatando-se que não havia similar em outros certames, depois de realizadas pesquisas mercadológicas e consultas públicas (peça 50, p. 2 e anexo 8 da peça 81, p. 96-124) .
33.	Por fim, é importante salientar-se que as possibilidades de aplicações de penalidades tornam-se mais contundentes em processos onde se constata existência de superfaturamento ou fraude à licitação, não havendo audiência dos responsáveis, nem oitiva da Empresa, por nenhuma dessas ocorrências, a análise infere que não há nos autos elementos para se presumir ocorrência de conluio ou combinação entre as empresas licitantes, não havendo esse tipo de agravante às condutas apontadas na audiência realizada  (peça 61, p. 9, parágrafo 40) . 
CONCLUSÃO
34.	De todo o exposto, pode-se concluir que os responsáveis da Caixa, Renan Correia Martino, Geraldo Gama Andrade, Tarcísio Luiz Dalvi, apresentaram as devidas justificativas relacionadas a elaboração, no âmbito do Pregão Eletrônico (PE) 67/7066-2018, de pesquisa de preços que teria contemplado, apenas, cotações com fornecedores, abstendo-se de realizarem ampla pesquisa de mercado.
35.	Há comprovação de que a equipe técnica procedeu com a devida diligência, desde as fases de elaboração das propostas de aquisição, por meio de cursos, seminários, afiliação a institutos autônomos de biometria, associações com outros bancos, empresas e instituições públicas e privadas, além de terem firmado acordos de cooperação técnica com o INI/DPF para a melhor troca de informações sobre o produto que foi objeto do pregão em análise.
36.	Assim, restou evidente que todas as ações em busca do melhor preço para a Caixa foram tomadas, não ocorrendo afronta à Lei 8.666/1993 (arts. 6º, inciso IX, alínea "f", e 15, inciso V) e ao Regulamento de Licitações e Contratos da Caixa (art. 34, inciso VI) , nem mesmo ao princípio da economicidade insculpido no art. 31, caput, da Lei 13.303/2016, e à jurisprudência do Tribunal. 
37.		Em virtude dessas considerações, não há conduta diversa a ser exigida dos gestores, ora responsabilizados, que não fosse aquela descrita na condução do certame: consulta pública por prazo de 15 dias; consulta no principal site de governo buscando informações sobre compra realizada por algum órgão público de objeto similar ao almejado; discussão em fórum especializado (Febraban) ; o uso do preço praticado no ARP e atualização do dólar como base de formulação dos preços; e, por fim, a constatação de um certame deserto em 14/06/2018, anterior ao pregão PE 67/7066-2018.
38.	É de se notar, ainda, para registro, que a jurisprudência dessa Corte de Contas considera como falha grave, passível de multa aos responsáveis, as falhas nas pesquisas de preço de mercado, que resultem em sobrepreço (que não foi verificado em outras fases processuais) , bem como em processos que resultem em aquisições sem o devido processo licitatório (contratação direta) . Essas situações, que não se verificaram nestes autos, levariam à conclusão de que a falta de pesquisa de mercado representaria irregularidade grave, por descumprimento ao art. 26, parágrafo único, inciso III, da Lei 8.666/1993, o que seria suficiente para a aplicação de multa pelo TCU (Acórdão 4984/2018-TCU-Primeira Câmara, Rel. Ministro Vital do Rêgo) . 
39.	Por fim, é de se ressaltar que, por meio do Acórdão 2696/2017-TCU-Plenário, já ocorreu, com fundamento no art. 43, inciso I, da Lei 8.443/1992 c/c os arts. 143, inciso III; 169, 237, 242, incisos I e II, e 250 do Regimento Interno/TCU, o conhecimento da representação, considerando-a, no mérito, improcedente, indeferindo, por conseguinte, o pedido de medida cautelar.
INFORMAÇÕES ADICIONAIS
40.	Registre-se, ainda, que se encontra apensado aos presentes autos o TC Processo 004.849/2018-3, que trata de solicitação de acesso aos autos (peça 1 do apenso) efetuada por Daniele Pimenta Pardim, já atendida, conforme autorização do Ministro Relator, José Múcio Monteiro (peça 4) .  
PROPOSTA DE ENCAMINHAMENTO
41.	Ante o exposto, submetem-se os autos à consideração superior, propondo:
	a) acatar as razões de justificativa apresentadas pelos responsáveis, Renan Correia Martino (CPF XXX.027.411-XX) , Gerente Nacional de Inteligência em Segurança e Prevenção à Fraude, Geraldo Gama Andrade (CPF XXX.942.271-XX) , Superintendente Nacional de Segurança Empresarial, Tarcísio Luiz Dalvi (CPF XXX.561.407-XX) , Diretor Executivo de Logística e Operações;
b) dar ciência do acórdão que vier a ser proferido ao representante, aos responsáveis acima identificados e à Caixa, destacando que o relatório e o voto que fundamentam a deliberação ora encaminhada podem ser acessados por meio do endereço eletrônico www.tcu.gov.br/acordaos e que, caso tenham interesse, o Tribunal pode encaminhar-lhes cópia desses documentos sem quaisquer custos;
c) arquivar o presente processo, com fundamento no art. 169, inciso III, do Regimento Interno do Tribunal."
É o Relatório.

Guilherme Lopes Mair (32261/OAB-DF) e outros, representando Caixa Econômica Federal.

Não atuou.

REPRESENTAÇÃO COM PEDIDO DE MEDIDA CAUTELAR CONTRA A ANULAÇÃO DE PREGÃO DA CAIXA ECONÔMICA FEDERAL. CONHECIMENTO E IMPROCEDÊNCIA. PEDIDO DE REEXAME NÃO PROVIDO. DILIGÊNCIA E OITIVA. AUDIÊNCIA DOS GESTORES. ACOLHIMENTO DAS RAZÕES DE JUSTIFICATIVA. ARQUIVAMENTO.

REPRESENTAÇÃO (REPR)

Secretaria de Fiscalização de Tecnologia da Informação (SEFTI).

Inicialmente, registro que atuo no presente processo por força do art. 152 do RITCU.
2.	Trata-se de processo de representação, com pedido de cautelar, formulada pela empresa Akiyama S.A. Indústria e Comércio de Equipamentos Eletrônicos e Sistemas, em face de supostas irregularidades relacionadas à anulação do Pregão Eletrônico (PE) 92/7066-2017, promovido pela Caixa Econômica Federal, cujo objeto consistia na contratação de empresa para aquisição de solução de biometria para clientes, composta de 11.000 dispositivos biométricos.
3.	A cautelar foi indeferida e a representação foi conhecida e julgada improcedente, por meio do Acórdão 2696/2017-TCU-Plenário (rel. Min. José Múcio Monteiro) . Entretanto, análises da Unidade Técnica a respeito do novo processo licitatório promovido pela Caixa Econômica Federal deram ensejo a audiências dos gestores do banco, em virtude de terem elaborado, no âmbito do Pregão Eletrônico (PE) 67/7066-2018, pesquisa de preços contemplando apenas cotações com fornecedores, abstendo-se de realizarem ampla pesquisa de mercado.
3.	Feito esse breve histórico, passo ao exame de mérito da proposta da unidade técnica.
4.	De plano, manifesto pleno endosso às conclusões da Secretaria de Fiscalização de Tecnologia da Informação (Sefti) , quanto ao acolhimento das razões de justificativa dos responsáveis. 
5.	Restou demonstrado que a consulta a fornecedores realizada no âmbito do Pregão Eletrônico 67/7066-2018 consistiu em apenas mais uma etapa num processo de esforço intensivo para se fixar a melhor estimativa de preço para o objeto do pregão. Isto porque, anteriormente à realização do procedimento da consulta, a Caixa tomou uma série de providências nesse sentido, a saber (peça 83, p. 8) :  
a)	investimento na preparação e no treinamento dos servidores, para que pudessem conhecer melhor as tecnologias de biometria;
b)	afiliação da Caixa ao Biometrics Institute, que permitiu à Caixa conhecer as características técnicas das diversas soluções de biometria disponíveis no mercado, sendo o banco, desde 2016, vice-coordenador do GT Biometria da Federação Brasileira de Bancos (Febraban) ;
c)	celebração de Acordo de Cooperação Técnica com o Instituto Nacional de Identificação do Departamento da Polícia Federal (INI/DPF) ;
d)	realização de visitas técnicas aos bancos concorrentes, à Universidade de Brasília (UnB) e ao Tribunal Superior Eleitoral (TSE) ;
e)	realização de vasta pesquisa de mercado, tendo consultado dezessete empresas, dentre elas a Representante, por meio das informações disponíveis nos processos anteriores, no Comprasnet, em Ata de Registro de Preços do Banco do Brasil e na Consulta Pública ao portal de compras da Caixa;
f)	realização de procedimento de cálculo dos valores a serem utilizados como referência para o Pregão 9/2018, que resultou deserto, e no Pregão 67/7066-2018.
6.	Ademais, os responsáveis comprovaram que não havia à época registro de compra por outros órgãos públicos de objeto similar, por meio de pesquisa realizada no Painel de Preços do então Ministério do Planejamento, Desenvolvimento e Gestão - MPDG (peça 86) .  
7.	Essas informações e documentos, corroborados pela argumentação da Unidade Técnica de que (i) os precedentes utilizados para embasar as audiências não recomendam aplicação de multas aos responsáveis em casos similares a este, (ii) o processo de aquisição de equipamentos de biometria pela Caixa teve início em 2015, tendo sido acompanhado pelo TCU desde então, (iii) as ações perpetradas pela Caixa devem ser analisadas em conjunto de todos os processos licitatórios intentados, permitem-me concordar com as afirmações da Unidade Instrutiva, mencionadas em meu Relatório precedente, de que:
"30 (...) ocorreu uma série de verificações de preços, na forma prescrita nos normativos da Caixa e na jurisprudência citada, com realização, inclusive, de consulta pública, no âmbito do PE 9/5307-2018 que, apesar de deserto, antecedeu e serviu de base para a realização do PE 67/7066-2018. 
 (...) 
35 (...) a equipe técnica procedeu com a devida diligência, desde as fases de elaboração das propostas de aquisição, por meio de cursos, seminários, afiliação a institutos autônomos de biometria, associações com outros bancos, empresas e instituições públicas e privadas, além de terem firmado acordos de cooperação técnica com o INI/DPF para a melhor troca de informações sobre o produto que foi objeto do pregão em análise". 
8.	Portanto, assiste razão à unidade técnica ao concluir pelo acolhimento das razões de justificativas dos responsáveis. 
	Assim, incorporo as análises realizadas as minhas razões de decidir e VOTO por que seja aprovado o Acórdão que ora submeto a este Colegiado.
TCU, Sala das Sessões Ministro Luciano Brandão Alves de Souza, em 1 de abril de 2020.
RAIMUNDO CARREIRO 
Relator